【裁判字號】    99,訴,1158
【裁判日期】    991229
【裁判案由】    回復原狀等
【裁判全文】
臺灣板橋地方法院民事判決              99年度訴字第1158號
原      告  林正熙
訴訟代理人  郭惠吉律師
被      告  蔡麗月
訴訟代理人  吳忠勇律師
上列當事人間回復原狀等事件，本院於99年12月8 日言詞辯論終
結，判決如下：
    主  文
原告之訴及假執行之聲請均駁回。
訴訟費用由原告負擔。
    事實及理由
一、原告起訴主張：原告於民國（下同）99年2 月6 日取得坐落
    於台北縣蘆洲市○○段587 地號及其上建物即門牌號碼為台
    北縣蘆洲市○○路26巷36號建物及地下一層（建號為2597，
    以下簡稱36號建物）。被告於90年11月29日取得坐落於台北
    縣蘆洲市○○段587 地號及其上建物即門牌號碼為台北縣蘆
    洲市○○路26巷32號建物及地下一層（建號為2539，以下簡
    稱32號建物），兩造共有台北縣蘆洲市○○路26巷34弄30號
    即2604建號（以下簡稱建號2604），持份各為1000之172 ，
    依據2604建號之測量成果圖記載，係供樓梯間、水箱、機械
    室、車道間、配電室使用，扣除樓梯間與台電受電室後，其
    餘面積為481.63平方公尺，被告未經其他共有人同意，將車
    道入口處築一牆壁，將系爭車道使用由被告作為停車位出售
    圖利，其使用目的已違反車道之設置目的且非屬車道之通常
    使用方法，已違反公寓大廈管理條例第7 條第2 項接連數個
    專有部分之走廊、或樓梯或其通往室外之通路或門廳，不得
    約定為專有部分之規定，及違反同法第15條規定住戶應依使
    用執照所載用途及規約使用專有部分、及約定專有部分不得
    擅自變更之規定，已侵害原告及其他共有人之權益，縱使被
    告與全體共有人訂有分管協議之契約，亦因違反強制規定而
    無效，原告亦否認被告提出分管協議書之真正，為此，被告
    因占用系爭車道，亦受有相當於租金之不當得利，為此，依
    據民法第821 條、767 條、第179 條之規定，提起本訴，並
    聲明：
    被告應將坐落於台北縣蘆洲市○○段587 地號及其上台北縣
    蘆洲市○○段2604建號之建物，如附圖所示紅色部分共有車
    道面積（250.33平方公尺）予以拆除回復原狀並返還於原告
    及其他共有人。被告應自本起訴狀繕本送達翌日起至返還日
    止，按月給付原告新台幣（下同）1,339 元，應將坐落於台
    北縣蘆洲市○○段587 地號及其上建號為台北縣蘆洲市○○
    段2597建號之建物，如附圖1 所示綠色部分面積約2 平方公
    尺騰空，並以四吋磚築成牆壁以回復原狀返還於原告，並自
    起訴狀繕本送達翌日起至返還日止，按月給付原告36元，並
    願供擔保請准宣告假執行。
二、被告則以：原告於99年2 月6 日取得36號建物，被告於90年
    11 月29 日取得32號建物，系爭車道已於82年6 月20日經全
    體共有人協議系爭地下一樓車道由32號及36號建物之所有權
    人顏永男使用，並於82年5 月31日申請測量系爭車道之位置
    與面積，其他共有人亦於同日聲請測量，再者，被告取得32
    號建物後，亦與36號建物之前手陳萬川達成協議，系爭車道
    之車道空間均由被告使用，而給付陳萬川110 萬元，並由陳
    萬川出具使用同意書，有被證4 之協議書及使用同意書可按
    ，依據最高法院98年度台上字第633 號、93年度台上字第
    863 號判決意旨，原告自應受分管協議之拘束，且原告於99
    年2 月6 日取得36號建物，已詳為探查現場，自應知悉系爭
    車道已由被告使用，況被告自95年4 月5 日使用迄今已達4
    年，其他共有人焉有可能坐視不管？系爭車道已於82年10月
    1 日登記，並於82年6 月20日已達成分管協議，依據公寓大
    廈管理條例第24條之規定，自應繼受系爭車道之使用歸屬情
    形，又公寓大廈管理條例係於84年6 月28日公佈實施，本件
    建物於82年10 月4日完成登記，依據公寓大廈管條例第55條
    之規定，不受同法第7 條之約束，再者，公寓大廈管理條例
    第7 條係指供人出入之通道，並非指供汽車使用之汽車車道
    ，且系爭車道之平面圖，除台電受電室及其專有通道外，其
    店舖之通道經由一樓進出，並非由系爭車道，亦非同法第7
    條第1 項第2 款規定之走廊或通道，又地下2 、3 樓之車道
    系經由被證3 之黃色面積出入，並非進入系爭車道，系爭車
    道並無對外之通道，且系爭車道原本即供停放汽車之用，被
    告並未變更其用途，自無不法，又被告並未占用36號建物，
    且不當得利之租金，依據土地法第97條第1 項之規定，係以
    申報地價計算之，並非公告現值或課稅現值計算，再者，依
    據最高法院98年度台上字第266 號判決意旨，因系爭協議書
    自82年迄今，已年代久遠，應依個案判斷證據資料，且依據
    原告提出之附圖1 之分管協議之權利人顏永南聲請測量系爭
    分管協議之區域及面積與原證4 之分管協議之義務人所申請
    測量之面積均相符，至於協議書係因影本，可能因影印而所
    減損，協議書第3 頁往右邊偏斜，並無第1 、2 、4 頁有邊
    緣線，因此，因影印而遺漏1 人，並非可能，且第6 頁、第
    5 頁印文右邊有「呂秀英」之印文，因此，原告主張第4 頁
    有呂秀英，第6 頁卻無，且協議書記載有68人，協議書第4
    頁卻僅記載67人，顯無理由，又82年間尚無公寓大廈管理條
    例之適用，分管協議僅存在於區分所有權人間，與管委會無
    涉，自無從留存於管委會，原告以管委會無此文件，否認協
    議書之真正，自屬無據等語置辯，並聲明：駁回原告之訴，
    如受不利之判決，願供擔保請准宣告免為假執行。
三、兩造不爭執之事實（見99年7月27日筆錄，本院卷第68頁）
  (一)原告於民國（下同）99年2 月6 日取得36號建物及地下1 層
    被告（建號2597），於90年11月29日取得32號建物及地下1
    層（建號為2539），兩造共有台北縣蘆洲市○○路26巷34弄
    30 號 建物即2604建號，持份各為1000之172 ，前揭建物於
    82年5 月18日建造完成有原告提出之原證1 、2 、3 之建物
    登記謄本可按。
  (二)前揭2604建號主要用途欄為樓梯間、水箱機械室、車道間配
    電室，有原證4 之建物測量成果圖可按（見本院卷第16頁）
    。
  (三)被告占有前揭2604建號如被證3 之黑色面積部分，經本院勘
    驗現場，並囑託地政事務所測量，被告占用面積為250.33平
    方公尺，有台北縣三重地政事務所99年12月1 日北縣重第測
    字第0990017434號函可按（見本院卷第127 頁）。
四、本件爭點及本院判斷（見99年7 月27日筆錄，本院卷第68頁
    ）原告主張前揭事實，固提出台北縣蘆洲市○○段2597、
    2604 、2539 建號之測量成果圖、建物登記謄本、被告律師
    函、
    台北縣稅捐稽徵處房屋稅籍證明書影本各一紙為據，被告則
    以前詞置辯，因此，本件應審究者為(一)被告就前揭占有建號
    2604地下一樓中關於被證3 使照圖上載明為汽車車道之黑色
    畫線面積部分，是否為無權占有? (二)被告是否無權占有建號
    2597之建物? (三)原告是否受有相當於租金之不當得利之損害
    ? 茲分述如下：
  (一)按共有物分管契約，不以共有人明示之意思表示為限，共有
    人默示之意思表示，亦包括在內。惟所謂默示之意思表示，
    係指依共有人之舉動或其他情事，足以間接推知其效果意思
    者而言（最高法院87年度台上字第1359號裁判參照），又按
    共有物分管之約定，不以訂立書面為要件，倘共有人間實際
    上劃定使用範圍，對各自占有管領之部分，互相容忍，對於
    他共有人使用、收益，各自占有之土地，未予干涉，已歷有
    年所，即非不得認有默示分管契約之存在（最高法院83年度
    台上字第1377號裁判參照）。查按分管契約，係指共有人間
    約定各自分別占有共有物之特定部分而為管理之契約，惟在
    約定此項分管契約時，各共有人依分管契約占有共有物之特
    定部分，不以按應有部分計算者為限，較應有部分換算為多
    或為少者，固無不可，且部分共有人有未占有共有物之情形
    者（最高法院81年度台上字第505 號判決參照），甚或將部
    分共有物交予第三人占有而為使用收益者，亦應包括在內（
    最高法院48年台上字第1065號判例參照）。所謂默示之意思
    表示，除依表意人之舉動或其他情事，足以間接推知其有承
    諾之效果意思者外，倘單純之沉默，依交易上之慣例或特定
    人間之特別情事，在一般社會之通念，可認為有一定之意思
    表示者，亦非不得謂為默示之意思表示（參照本院21年上字
    第1598號及29年上字第762 號判例意旨）。又公寓大廈等集
    合住宅之買賣，建商與各承購戶約定，公寓大廈之共用部分
    或其基地之空地由特定共有人使用者，除別有規定外，應認
    共有人間已合意成立分管契約。倘共有人已按分管契約占有
    共有物之特定部分，他共有人嗣後將其應有部分讓與第三人
    ，除有特別情事外，其受讓人對於分管契約之存在，通常即
    有可得而知之情形，而應受分管契約之拘束（最高法院98年
    度台上字第633 號判決意旨參照）。是又按區分所有建築物
    之出賣人，如保留共有部分之專用權，分別附隨於特定專有
    部分出賣時，倘他區分所有人明知有此情形而買受，縱未明
    白約定，亦應視為有保留專用權之默示承認，此時就該共有
    部分之專用權，應認為共有人間已默示成立分管契約，此時
    各區分所有權人應受該分管契約之拘束，合先敘明。
  (二)當事人主張有利於己之事實者，就其事實有舉證之責任。但
    依其情形顯失公平者，不在此限，為民事訴訟法第二百七十
    七條所明定。準此，徵諸台灣之祭祀公業多設立於前清或日
    治時期，關於公業名下財產來源及其派下員占用產業之緣由
    ，輒因年代久遠，人物全非，每每難以查考，舉證誠屬不易
    ，如仍嚴守該條本文所定之舉證原則，不免產生不公平結果
    。故法院於個案審理中，自應斟酌當事人各自提出之證據資
    料，綜合全辯論意旨，依同條但書之規定，為適切之調查認
    定，始不失衡平之本旨（最高法院98年度台上字第266 號判
    決意旨參照）。被告抗辯32號、36號建物原所有權人顏永南
    與其他區分所有權人訂立分管協議書，並由被告與原告之前
    手即陳萬川協議，由被告給付陳萬川110 萬元，由陳萬川同
    意被告使用2604號之建物等情，有被告提出之被證4 之分管
    協議書、使用同意書可按，原告雖否認被證4 之文件真正，
    然揆之前揭說明，系爭建物於82年7 月20日建造完成，迄今
    已有17年，自應由本院斟酌兩造提出之證據資料而為認定之
    。參以被告提出之被證4 之協議書，為82年6 月20日訂立，
    其上記載「立協議書人岑瑞芳等六十八人就座落於台北縣蘆
    洲鄉和尚州溪墘小段106 之12地號新建房屋，門牌號碼為台
    北縣蘆洲鄉○○路26巷30、32、36、38地號及26巷34弄1 、
    2 、4 號地下室一層之車道及瞭望台（使用執照82年蘆洲使
    字第五七四號）經全體所有權人協議同意如后：一、地下一
    層之車道使用權屬於蘆洲鄉○○路26巷32、36號二戶之所有
    權人顏永南使用（如附圖二），瞭望台屬空軍蘆洲自治會所
    有眷戶共同使用）」等語，協議書並有當時區分所有權人之
    姓名、地址、出生年月日、身分證字號、印文，並於騎縫處
    有各區分有權人之印文，參以協議書所附之附圖面積，與原
    告提出之原證4 之測量成果圖相符，而原證4 之測量成果圖
    ，亦由原區分所有權人岑瑞芳等人於82年6 月2 日聲請測量
    ，核與系爭大樓之建造完成登記日期為82年10月4 日接近，
    足以推論，應係系爭大樓建造完成後尚未登記前，早在82年
    6 月20日，為使32號、36號2 戶之建物之所有權人顏永南取
    得系爭車道即2604號建物之使用權，而特別由區分所有權人
    聲請地政事務所測量，並同時訂立被證4 之協議書等情，堪
    以認定。
  (三)被告抗辯原告之前手陳萬川等情，以110 萬元，將系爭車道
    及瞭望台之使用權，讓與被告，有被告提出之被證4 之使用
    同意書可按，經查，本件建物完工後，嗣後因32、36號建物
    原為顏永南一人所有，經歷次輾轉買賣後，分別由兩造取得
    32號、36號建物之使用權，揆之前揭分管協議書，本應由兩
    造共同分管使用系爭車道即2604號之車道（以下簡稱系爭車
    道），然被告於90年11月29日雖取得32號建物，於95年4 月
    5 日與原告之前手陳萬川協議由被告使用系爭車道，並依據
    協議書記載「就陳萬川使用於台北縣蘆洲市○○路26巷36號
    地下室一樓地下室汽車道空間及屋頂一樓至三層瞭望室之使
    用權，歸屬於蘆洲市○○路26巷32號蔡麗月小姐」等語（見
    本院卷81至83頁），因此，即由被告自95年4 月5 日即開始
    使用系爭車道，並經隔間作為汽車道使用，迄今已達4 年有
    餘，並未有其他共有人異議或原告之前手陳萬川異議，足見
    ，其他共有人或陳萬川已實際上劃定使用範圍，對各自占有
    管領之部分，互相容忍，對於他共有人使用、收益，各自占
    有之土地，未予干涉，已歷有年所，自應認有本件分管協議
    之契約存在。又購屋本屬生活中之大事，對於所欲購買之不
    動產現狀、周遭環境，自是仔細觀察而深入研究，是以原告
    於99年2 月6 日購入36號房屋時，自應詢問前手陳萬川有關
    系爭車道之使用情形，尚難認原告係處於不知或非可得而知
    之情形，顯非善意第三人，自應受原分管協議之拘束。
  (四)住戶應依使用執照所載用途及規約使用專有部分、約定專用
    部分，不得擅自變更。住戶違反前項規定，管理負責人或管
    理委員會應予制止，經制止而不遵從者，報請直轄市、縣（
    市）主管機關處理，並要求其回復原狀。又公寓大廈之接連
    通數個專有部分之走廊或樓梯，及其通往室外之通路或門廳
    ；社區○○巷道、防火巷弄。不得獨立使用供做專有部分，
    公寓大廈管理條例第15條、第7 條定有明文。然查，公寓大
    廈管理條例為84年6 月28日公佈施行，而系爭建物於82年10
    月4 日建造登記完成，已如前述，自無前開規定之適用。再
    者，公寓大廈管理條例施行前已取得建造執照之公寓大廈，
    其區分所有權人應依第二十五條第四項規定，互推一人為召
    集人，並召開第一次區分所有權人會議，成立管理委員會或
    推選管理負責人，並向直轄市、縣（市）主管機關報備。前
    項公寓大廈於區分所有權人會議訂定規約前，以第六十條規
    約範本視為規約。但得不受同法第7 條各款不得為約定專用
    部分之限制，同法第55條定有明文，亦將公寓大廈管理條例
    施行前取得建造之大樓，排除同法第7 條之適用，因此，原
    告主張被告提出之分管協議，有違前開規定而無效，自無理
    由。
  (五)再者，2604號建物之前方已有磚牆封閉，與2539號建號即32
    號建物形成一私人空間，內為停車場、及三家住家使用空間
    等情，業經本院勘驗屬實，製有勘驗筆錄可按（見本院卷第
    89頁），足見，2604號建物雖登記為樓梯間、水箱機械室、
    車道間、配電室，但實際係與2539號共同形成一使用空間，
    並非供接連通數個專有部分之走廊或樓梯，及其通往室外之
    通路或門廳，因此，系爭車道亦無公寓大廈管理條例第7 條
    第2 款之適用，原告主張自無可採。準此，原告請求被告返
    還2604號建物於原告及其他共有人並請求不當得利，自無可
    取。
  (六)再查，本院勘驗現場時兩造同意以32、36號地下一層建物間
    之磚牆中心點測量被告是否占用36號建物等情，然經地政事
    務所測量被告並未佔用36號建物地下一層等情，有台北縣三
    重地政事務所製有土地複丈成果圖可按。因此，原告主張被
    告應返還被告佔用2597號建號（即36號建物）之建物，並請
    求不當得利，洵屬無據，應予駁回。
五、綜上述，原告依據民法第821 條、767 條、第179 條之規定
    ，請求被告應將坐落於台北縣蘆洲市○○段587 地號及其上
    台北縣蘆洲市○○段2604建號之建物，如附圖所示紅色部分
    共有車道面積（250.33平方公尺）予以拆除回復原狀並返還
    於原告及其他共有人。被告應自本起訴狀繕本送達翌日起至
    返還日止，按月給付原告新台幣（下同）1,339 元，應將坐
    落於台北縣蘆洲市○○段587 地號及其上建號為台北縣蘆洲
    市○○段2597建號之建物，如附圖1 所示綠色部分面積約2
    平方公尺騰空，並以四吋磚築成牆壁以回復原狀返還於原告
    ，並自起訴狀繕本送達翌日起至返還日止，按月給付原告36
    元，自屬無據，應予駁回。
六、假執行之宣告：原告既受敗訴之判決，其假執行之聲請，因
    訴之駁回而失所附麗，不予准許。
七、本件事證已明，兩造其餘攻擊防禦方法及爭點，核與本件判
    決結果無涉，爰不一一論述。
八、結論：原告之訴為無理由，依民事訴訟法第78條，判決如主
    文。
中    華    民    國    99    年    12    月    29    日
                   民事第三庭法  官  徐玉玲
以上正本係照原本作成
如對本判決上訴，須於判決送達後20日內向本院提出上訴狀
中    華    民    國    99    年    12    月    29    日
                             書記官  蕭聖澄

司法院資訊處製作；財團法人民間司法改革基金會備份。
